臺灣高等法院刑事判決
110年度上易字第829號
上  訴  人  臺灣新北地方檢察署檢察官
被      告  曾廷澔


上列上訴人因被告妨害公務案件，不服臺灣新北地方法院109年
度簡上字第931號，中華民國110年1月20日第一審判決（聲請簡
易判決處刑案號：臺灣新北地方檢察署109年度偵字第25744號）
，提起上訴，本院判決如下：
    主  文
上訴駁回。
    理  由
一、聲請簡易判決處刑意旨略以：上訴人即被告曾廷澔（下稱被
    告）於民國109年6月20日凌晨0時20分許，無照駕駛車牌號
    碼0000-00號自用小客車，行經新北市○○區○○路00號前之際
    ，因形跡可疑，為新北市政府警察局樹林分局樹林派出所警
    員郭子溢、郭致佑攔檢盤查，被告心生不滿，竟基於侮辱公
    務員之犯意，雖明知郭子溢係依法執行職務之公務員，仍在
    上址多數人得以共見共聞之處所，公然以「幹你娘」之穢語
    辱罵依法執行職務之郭子溢，並足以貶損郭子溢在社會上之
    評價，而為警當場逮捕，並扣得不明成分藥丸12顆等語。因
    認被告涉犯刑法第140條第1項前段之當場侮辱公務員罪嫌。
二、按犯罪事實應依證據認定之，無證據不得認定犯罪事實；又不能證明被告犯罪者，應諭知無罪之判決，刑事訴訟法第154條第2項、第301條第1項分別定有明文。再按事實之認定，應憑證據，如未能發現相當證據，或證據不足以證明，自不能以推測或擬制之方法，為裁判基礎；且認定不利於被告之事實須依積極證據，苟積極證據不足為不利於被告事實之認定時，即應為有利於被告之認定；另認定犯罪事實所憑之證據，雖不以直接證據為限，間接證據亦包括在內，然無論直接證據或間接證據，其為訴訟上之證明，須於通常一般之人均不致有所懷疑，而得確信其為真實之程度者，始得據之為有罪之認定，倘其證明尚未達到此一程度，而有合理之懷疑存在，無從使事實審法院得有罪之確信時，即應由法院為諭知被告無罪之判決（最高法院40年台上字第86號、30年上字第816號、76年台上字第4986號判例意旨參照）。復按犯罪事實之認定，係據以確定具體的刑罰權之基礎，自須經嚴格之證明，故其所憑之證據不僅應具有證據能力，且須經合法之調查程式，否則即不得作為有罪認定之依據。倘法院審理之結果，認為不能證明被告犯罪，而為無罪之諭知，即無前揭第154條第2項所謂「應依證據認定」之犯罪事實之存在。因此，同法第308條前段規定，無罪之判決書只須記載主文及理由。而其理由之論敘，僅須與卷存證據資料相符，且與經驗法則、論理法則無違即可，所使用之證據亦不以具有證據能力者為限，即使不具證據能力之傳聞證據，亦非不得資為彈劾證據使用。故無罪之判決書，就傳聞證據是否例外具有證據能力，本無須於理由內論敘說明（最高法院100年度台上字第2980號判決意旨參照）。　　
三、檢察官聲請簡易判決處刑認被告涉犯上開罪嫌，無非係以被
    告於偵查中之供述、現場錄音紀錄光碟及譯文、現場及扣案
    物照片、警員職務報告等作為論據。
四、被告於本院審理時並未到庭，依據其於原審時固坦承有於上
    開時、地，在依法執行職務之警員對其臨檢時說出「幹你娘
    」等語，但堅決否認有何侮辱公務員之犯行，辯稱：我當時
    行經臨檢點，有配合拿出身分證，我無照駕駛，也是毒品管
    制與槍砲管制人口，警察要求我下車，且要對我扣車；我知
    道警察要查我的車，我配合他們叫我下車，因為我不想讓他
    們扣車，並沒有打算讓他們搜索我的車，當時已經打開車門
    ，我是打算下車前先把車窗關上，再把車鎖上，不讓他們搜
    索；我要把駕駛座的車窗關上，但窗戶關不起來，我在檢查
    車窗為何關不起來，左手伸向窗戶升降開關，右手在車內的
    啟動鈕那邊，那時警員很多，我要一個一個應對，所以我忘
    了我已經熄火，才關不上車窗，情急之下，加上我沒有讀什
    麼書，比較粗魯，我是看著窗戶講「幹你娘窗戶怎麼關不起
    來」等語。經查：
　㈠經原審當庭勘驗現場警員密錄器之錄影檔案（證物位置：光
    碟置放於偵查卷證物袋內；勘驗方式：將光碟置放於光碟機
    後播放；檔案名稱「妨害公務」；畫面左下角顯示拍攝時間
    為109年6月20日凌晨0時19分22秒，以下僅顯示分及秒），
    勘驗結果如下（見原審簡上卷第57至59頁）：
  ⒈能見畫面中央能見一白色轎車，駕駛（即被告）坐在車內，
    駕駛座車窗為開啟狀態。而該轎車之駕駛座、駕駛座後座及
    副駕駛座之車門外皆站有一名警員，另持秘錄器之警員（下
    稱警員甲，即警員郭子溢，詳如後述）則站在轎車車頭之左
    側。
  ⒉（畫面顯示時間19分22秒至19分34秒）
    警員：我回派出所拿扣車單過來。駕駛：我一定會，我一定
    會下車，如果這符合程序的話。警員：對，好。駕駛：我一
    定下車。警員：等一下我們會扣車。警員：我跟你講我們的
    做法啦，等一下依法告發後就扣車。（駕駛打開車門）
  ⒊（畫面顯示時間19分35秒至19分53秒）
    警員甲：你看，你就這樣配合嘛，我又沒要幹嘛。駕駛：你
    們不要拿扣車來壓我。警員：這是…駕駛：你剛就拿扣車來
    壓我。警員：這是基本的。警員：這是程序阿。警員：程序
    上就是這樣子。駕駛：我關窗戶。警員：好。警員甲：好好
    。（19分48秒時能見駕駛轉頭看向打開之車門，於19分50秒
    時轉頭看向儀錶板，於19分52秒時再次望向車門，後於19分
    53秒再轉頭看向儀表板。）
  ⒋（畫面顯示時間19分53秒至21分16秒）
    警員甲：你不要這麼…你罵什麼？（警員甲往前走一步，駕
    駛轉頭看向警員甲，可以看出駕駛的手是伸向車門）駕駛：
    我又不是罵你。警員甲：蛤？下來。（繞向另一名警員後方
    ）駕駛：我又不是罵你。警員：他罵什麼？警員甲：他罵幹
    你娘機掰。下來！我聽到了。（駕駛座及其後座車門外之警
    員，二名警員將駕駛拉出車外後，眾警員將駕駛壓制在路面
    上。）駕駛：我又不是罵你。警員甲：你罵甚麼東西啦，你
    罵幹你娘機掰是不是？駕駛：我明明就沒有罵。警員甲：我
    聽到了啦，我聽到了啦，辦你妨害公務啦。警員：依法執行
    公務啦。（警員甲開始告知得行使之權利）駕駛：我不能呼
    吸了啦。警員：你不要學美國人說不能呼吸。警員甲：在那
    邊噹我們，還罵我。駕駛：我沒有罵你。警員甲：聽到了啦
    。駕駛：我發誓我沒有罵你。警員甲：有全程錄音錄影啦。
    駕駛：好。警員：公務人員在場啦。駕駛：好，錄音錄影，
    我沒有罵你，我真的沒有罵你。警員甲：蛤？駕駛：而且我
    剛要下車了。警員甲：我剛聽到了五個字了啦。駕駛：我是
    說幹你娘窗戶關不起來，我又不是罵你。警員：不是。警員
    ：就只有講三個字而已啦。警員：沒有講那麼多啦。駕駛：
    不信那就算了，我打電話給我的律師。警員甲：沒有，現在
    我把你銬起來了，沒有了。駕駛：好，我原本就要配合你們
    了。警員甲：沒有了。警員：這個叫配合？駕駛：不用這樣
    子壓著我。警員：都觸法了才說配合。駕駛：我雖然有前科
    ，但我都準時報到。警員：你不要都觸法了才說配合。警員
    ：銬起來銬起來，妨害公務了。
  ㈡觀諸前述勘驗結果，並未錄得被告有講出「幹你娘」等語，
    可見被告說出「幹你娘」等語時，聲音尚小；從被告及在場
    警員間對話判斷，被告應該是於19分53秒左右，在警員甲講
    「你不要這麼…」及「…你罵什麼？」兩句話中間，有講出「
    幹你娘」等語，因而引發被告及在場警員的爭執。又依當時
    現場之情形，持秘錄器之警員甲雖然堅持有聽到被告罵「他
    罵幹你娘機掰」，因而在其他警員的協助下將被告拉出車外
    壓制在地上，但被告一直強調不是罵警員（「我又不是罵你
    」、「我發誓我沒有罵你」、「我是說幹你娘窗戶關不起來
    ，我又不是罵你」、「我剛要下車了」、「我原本就要配合
    你們了」），且對話中亦未其他在場警員問「他罵什麼？」
    ，顯示其他在場警員也沒有聽到被告有辱罵警員之情，則被
    告口出「幹你娘」等語，究竟是辱罵警員，抑或是因為車窗
    關不上所為之自言自語，確尚屬有疑。
  ㈢而被告於19分53秒前，有先跟警員說「我關窗戶」，警員也
    有說「好」，足認被告當時確實是要配合警員之指示下車，
    但想要在下車前關上窗戶，此情與被告所辯相符。又依前揭
    勘驗結果顯示，被告先於19分48秒時轉頭看向打開之車門、
    於19分50秒時轉頭看向儀錶板、於19分52秒時再次望向車門
    、於19分53秒再次轉頭看向儀表板，而過程中被告的手是伸
    向車門的車窗升降開關，可以判斷被告當時很有可能因為車
    窗升降出現問題，因此來回轉頭檢查儀表板和窗戶升降開關
    ，亦與被告辯稱是因為車窗關不起來而檢查車輛之情形相符
    。再衡以於警員甲說「…你罵什麼？」前，被告是看向儀表
    板；警員甲說「…你罵什麼？」後，被告才轉頭看向警員，
    當時被告手還伸向車門之窗戶開關，足認被告說出「幹你娘
    」等語之時，是看向儀表板，而非警員，益徵被告所辯其是
    情急之下自言自語說出「幹你娘窗戶怎麼關不起來」等語，
    並不是辱罵警員之情，即非全然不足採信。
  ㈣證人即警員郭子溢於原審時雖證稱：我於109年6月間擔任新
    北市政府警察局樹林分局樹林派出所警員，於前述時間、地
    點舉辦擴大臨檢，前述勘驗結果中的警員甲就是我，被告無
    照駕駛，我們請他下車，然後依法製單、舉發、扣車，他一
    直不下車，後來他不耐煩就直接罵了髒話，他是罵五字經，
    我勘驗密錄器畫面時有聽到，他是坐在駕駛座欲下車時罵了
    這句，他是罵我，我跟他面對面，他臉是朝我這個方向，因
    為都是我在跟他對談，但眼睛的部分沒有很明確，當時被告
    左手有欲開車門的這個動作，右手看不到等語（見原審簡上
    卷第78至84頁），然而如前所述，原審於勘驗密錄器影像時
    並沒有聽到五字經，且勘驗結果顯示被告於19分53秒時，頭
    是看向儀表板，當時被告在來回檢查儀表板和車窗升降開關
    ，不是面向警員，可見證人郭子溢之證述與事實有所出入，
    自不足為不利被告之認定。
五、綜上所述，依據密錄器影像勘驗結果，被告確實是在其車窗
    無法關上而轉頭來回檢查儀表板和窗戶升降開關的過程中說
    出「幹你娘」等語，聲音不大，且當時被告是看向儀表板而
    非警員，足認被告辯稱其說「幹你娘」等語是因為車窗關不
    上所為之自言自語，不是辱罵警員，即非不可採信，尚難遽
    認被告主觀上確有當場侮辱公務員或其臨檢職務之犯意，檢
    察官指述被告涉犯刑法第140條第1項罪嫌所憑之證據，仍存
    有合理之懷疑，尚未達於通常一般之人均不致有所懷疑，而
    得確信其為真實之程度。此外，復查無其他積極證據足證被
    告有公訴意旨所指之犯行，揆諸首揭說明，既不能證明被告
    犯罪，即應為被告無罪之諭知。是原審以不能證明被告有公
    訴意旨所指之犯罪為由，而諭知無罪之判決，經核尚無違誤
    。
六、檢察官上訴意旨略以：被告口出開該穢語時，其音量雖不大
    ，然仍遭警員郭子溢聽聞，於警員郭子溢口出「你不要這麼
    」之後，及「你罵甚麼」之前此一短暫時間內，被告左側之
    車門係大開狀態，車窗亦為全開狀態，衡情，若車窗關閉而
    車門仍開啟，並無阻絕車內外空間及避免警員目視車內物品
    甚或未經被告同意即對車內進行搜索之實益，顯見被告當時
    之情緒已非平靜，而係處於激動狀態，方會在車門尚未關閉
    之際，即試圖關上車窗，而於此一激動情緒下，被告既非對
    自己不滿，其口出上開穢語所欲所辱罵之對象，顯非自己，
    而係針對警員或警員所行使之臨檢權限為辱罵，被告在明知
    警員在其近側而得以聽聞被告聲音之情形下，仍基於對警員
    或其臨檢職務之不滿而口出穢語時，仍構成刑法第140條第1
    項前段或後段之罪之認定，是原審認事用法，尚嫌未洽云云
    。惟查，被告有於上開時、地，在依法執行職務之警員對其
    臨檢時說出「幹你娘」等語乙節固堪認定，然依前揭密錄器
    影像勘驗結果可知，被告是在其車窗無法關上而來回轉頭檢
    查儀表板和窗戶升降開關的過程中說出「幹你娘」等語，且
    聲音不大，況被告當時確係看向儀表板，而非警員，可見被
    告辯稱其說「幹你娘」是因為車窗關不上所為之自言自語，
    並非辱罵警員等語，即非全然不可採信。而證人郭子溢之證
    述與事實有所出入，非無瑕疵可指，已如上述，復查無其他
    之補強證據可佐，自無從遽認被告主觀上確有當場侮辱公務
    員或其臨檢職務之犯意存在。再者，刑事訴訟法第161條第1
    項規定，檢察官就被告犯罪事實，應負舉證責任，並指出證
    明之方法。因此，檢察官對於起訴之犯罪事實，應負提出證
    據及說服之實質舉證責任。本件檢察官所舉之事證，除證人
    即警員郭子溢人之指述外，尚乏其他積極證據可資作為補強
    ，已如上述，自無從遽以刑法第140條第1項之罪相繩。檢察
    官仍執前揭陳詞提起上訴，惟其所列證據及卷內訴訟資料，
    經本院逐一剖析，參互審酌，仍無從獲得有罪心證，已俱如
    前述，檢察官上訴意旨僅就原審採證之職權行使再為爭執，
    核無理由，應予駁回。
七、被告經本院合法傳喚，無正當理由而未到庭，爰依法不待其
    陳述，逕行判決。
據上論斷，應依刑事訴訟法第368條、第371條，判決如主文。
本案經檢察官黃冠傑聲請以簡易判決處刑，檢察官彭聖斐提起上
訴，檢察官侯名皇到庭執行職務。
中　　華　　民　　國　　110 　年　　7 　　月　　29　　日
                  刑事第一庭    審判長法　官  李釱任
                                      法　官  呂煜仁
                                      法　官  崔玲琦
以上正本證明與原本無異。
不得上訴。
                                      書記官  李政庭
中　　華　　民　　國　　110 　年　　7 　　月　　29　　日